【裁判字號】    98,審抗,292
【裁判日期】    981229
【裁判案由】    選派檢查人
【裁判全文】
臺灣臺北地方法院民事裁定             98年度審抗字第292號
抗  告  人  乙○○
代  理  人  郭佩宜律師
            施穎弘律師
            馮馨儀律師
相  對  人  明生有限公司
法定代理人  甲○○
上列當事人間因聲請選派檢查人事件，抗告人對於民國98年9 月
9 日本院98年度審司字第547 號裁定提起抗告，本院裁定如下：
    主  文
抗告駁回。
抗告程序費用新臺幣壹仟元由抗告人負擔。
    理  由
一、本件抗告意旨略以：
（一）按非訟事件法所稱之「關係人」，謂聲請人、相對人及其
      他利害關係人，此觀同法第10條之規定即明。又同法第17
      2 條第2 項規定法院於裁定選派檢查人前，應訊問「利害
      關係人」，依前開條文之內容對造以觀，可知利害關係人
      係指聲請人、相對人等當事人以外之人，相對人自非同法
      第172 條第2 項所規定之「利害關係人」。況且法院選派
      檢查人檢查公司財務，本係欲藉由司法公權力之介入，由
      法院選派獨立第三人檢查公司財務是否涉有不法，毋庸經
      被檢查公司之同意，亦難期待被檢查公司予以同意，否則
      將使公司法第245 條之規定形同具文。相對人主張非訟事
      件法第172 條規定之利害關係人包括相對人，並主張本件
      選派檢查人之裁定前未訊問相對人為違法，實非有據。
（二）公司法第245 條規定賦予股東得聲請法院選派檢查人檢查
      公司財產狀況，乃屬法定權利，別無其他要件限制，無論
      相對人是否已提出89年度至92年度財產資料供抗告人查閱
      ，或相對人之負責人是否確有侵占公司財產之犯行，均無
      所異。相對人主張其已提出89年至92年財產資料供股東查
      閱，故抗告人聲請本院選派檢查人屬權利濫用，以及相對
      人之負責人甲○○並無侵占相對人公司財產，故無選派檢
      查人之必要等情，於法難謂有據。
（三）相對人迄今仍未依法提出完整之財產文件供抗告人查閱，
      致使抗告人所委任之會計師無法就相對人89年度至92年度
      之財務報表有任何程度之確信，何能謂抗告人已明瞭相對
      人之財產狀況？又相對人之現任負責人甲○○涉及業務侵
      占罪嫌，業經臺灣臺北地方法院檢察署提起公訴，足證抗
      告人主張相對人公司財產恐有遭人侵占之事非虛，故抗告
      人聲請本院選派檢查人，難謂本件無選派檢查人以檢查相
      對人公司財務狀況之急迫性與必要性。何況檢查人得就相
      對人之財產資料為通盤之檢查，非侷限於89年度至92年度
      之財產資料，至於相對人負責人涉嫌侵占相對人公司款項
      部分，兩者本屬二事，故相對人主張抗告人有權利濫用之
      虞，核無足採，為此提起抗告等語。並聲明：1.原裁定廢
      棄。2.上開廢棄部分，相對人之抗告駁回。
二、相對人陳述略以：
（一）依非訟事件法第172 條第2 項規定之立法理由及同法第10
      條之明文規定，可知聲請人、相對人均為選派檢查人事件
      之利害關係人，於法院裁定前應有陳述意見之機會，如法
      院裁定選派檢查人前，未依法訊問相對人等利害關係人，
      即屬違法，本院98年9 月9 日98年度審司字第547 號民事
      裁定以原裁定於98年8 月25日裁定前未訊問相對人等利害
      關係人，所為程序於法尚有未合為由而廢棄原裁定之見解
      ，應予維持。
（二）法院受理少數股東依公司法第245 條第1 項規定聲請選派
      檢查人時，仍應審酌少數股東是否有濫用權利之虞，若少
      數股東濫用上開規定所賦與之權利，法院即不應准許。相
      對人與抗告人間查閱財產文件強制執行事件，相對人業依
      本院97年12月15日北院隆97執甲字第116167號執行命令自
      動履行完畢，已無另行選派檢查人之必要，是抗告人主張
      相對人迄今尚未提出完整之89年度至92年度財產資料以供
      查閱等情，實與事實不符。又相對人之負責人涉及臺灣臺
      北地方法院檢察署96年度偵字第9905號業務侵占案件，現
      由本院以97年度易字第1008號案件審理中，於該刑事案件
      審理時，抗告人亦已向法院聲請調查相對人公司相關財產
      資料，本院刑事庭並已進行相關證據調查，亦無另行選派
      檢查人之急迫性與必要性，抗告人提起本件聲請，顯有權
      利濫用情事至明等語，並聲明：抗告駁回。
三、經查，法院為選派檢查人之裁定前，應訊問利害關係人，同
    法第172 條第2 項定有明文，其立法理由明載「第1 項所定
    事件，影響利害關係人之權益甚鉅，法院為裁定前，應先訊
    問利害關係人，聽取其意見後，再為妥適處理…」，可知為
    保障利害關係人之程序權，並使法院能為正確之判斷，故賦
    予利害關係人於法院裁定前有陳述意見之機會，而選派檢查
    人之目的既在檢查公司之業務及財產狀況，對公司之經營、
    運作影響頗大，自不應將被檢查公司排除在同法第172 條第
    2 項所規定之利害關係人之外，且法院僅係訊問相對人以聽
    取其意見，並非須得到相對人之同意始能選派檢查人及決定
    檢查人之人選，聲請意旨主張法院為選派檢查人之裁定前若
    須訊問相對人，將使公司法第245 條之規定形同具文，實有
    誤會。從而，原法院以非訟事件法第172 條第2 項所謂之「
    利害關係人」，亦包括相對人，原法院於98年8 月25日裁定
    選派王惟誠會計師為檢查人前，未訊問相對人等利害關係人
    ，所為程序於法未合為由，而撤銷原裁定，於法尚無不合。
    抗告意旨指摘原裁定不當，求予廢棄，為無理由，應予駁回
    。
四、據上論結，本件抗告為無理由。依非訟事件法第第21條第2
    項、第24條第1 項、第46條，民事訴訟法第495 條之1 第1
    項、第449 條第1 項、第95條、第78條，裁定如主文。
中    華    民    國    98    年    12    月    29    日
                  民事第六庭審判長法  官  朱漢寶
                                  法  官  吳定亞
                                  法  官  蔡和憲
以上正本係照原本作成。
如不服本裁定，僅得於收受本裁定正本送達後10日內，以適用法
規顯有錯誤為理由並委任律師為訴訟代理人，向本院提出再抗告
狀，（須附繕本一份及繳納再抗告裁判費新台幣1,000 元），經
本院許可後始可再抗告。
中    華    民    國    98    年    12    月    29    日
                                  書記官  陳莉庭

司法院資訊處製作；財團法人民間司法改革基金會備份。
